臺灣高等法院高雄分院刑事判決
110年度上訴字第919號
上  訴  人  臺灣橋頭地方檢察署檢察官
上  訴  人  
即  被  告  黃朝弘



選任辯護人  黃郁雯律師(法扶律師)
上列上訴人因被告殺人案件，不服臺灣橋頭地方法院110年度重
訴字第3號，中華民國110年8月9日第一審判決（起訴案號：臺灣
橋頭地方檢察署110年度偵字第2029號、110年度偵字第3540號）
，提起上訴，本院判決如下：
    主  文
上訴駁回。
    事  實
一、緣康建民於民國110年2月5日8時44分許，騎乘車牌號碼000-
    000號普通重型機車攜帶木棍1支（如附表編號11所示），至
    黃朝弘向洪志𢖍所借住位在高雄市○○區○○路○○○巷000號之居
    住處（下稱甲屋），康建民走進黃朝弘所居住之甲屋2樓房
    間內，即因不詳原因持木棍毆打睡眠中之黃朝弘，黃朝弘遭
    毆打而驚醒後，遂以左手拿起置於床頭邊長約30.6公分之卡
    巴刀（即起訴書所載藍波刀，如附表編號6所示）欲阻止康
    建民，黃朝弘主觀上雖無致康建民死亡之故意，然其可預見
    該刀刀鋒銳利，若朝人之胸部、背部刺入，極可能致人於死
    ，仍基於縱致他人死亡結果，亦不違反其本意之不確定殺人
    故意，持該卡巴刀刺向康建民之右上胸壁，造成康建民受有
    ：⑴長3.5公分、深度13.5公分穿刺傷（該傷深入胸腔，刺穿
    第4肋間、第5肋骨及胸骨體右外緣，刺入右下肺葉、心包膜
    、右心耳至主動脈壁右側，造成康建民大量血胸），黃朝弘
    將刀抽出並正面將康建民抱住後，復未停手，再接續持卡巴
    刀刺向康建民之左上背部、右上背部、右上臂後側、下背部
    右側、右腋下等多處，造成康建民受有：⑵左上背部，左肩
    下方長2.1公分、深度0.3公分穿刺傷、⑶右上背部，右肩下
    方長4公分、深度1.3公分穿刺傷、⑷右上臂後側，腋窩上方
    長5.8公分、深度11.5公分穿刺傷、⑸下背部右側3.8公分、
    深度至少10公分穿刺傷、⑹右上背部長0.4公分、深度0.2公
    分穿刺傷、⑺右腋下長2.4公分、深度11.8公分穿刺傷，共計
    7處穿刺傷，導致康建民流血不止及不支倒地。黃朝弘見狀
    即撥打LINE電話給甲屋屋主洪志𢖍，告知持刀刺康建民之事
    ，洪志𢖍旋於同日8時58分許到場，見康建民頭戴安全帽正
    面趴在地上，流很多血且一動也不動，遂問黃朝弘發生何事
    ，黃朝弘告知其遭康建民毆打後持刀刺康建民，並請洪志𢖍
    撥打119叫救護車，救護人員到場時，康建民因心臟、主動
    脈根部及肺臟刺創大量血胸導致失血過多，已當場死亡。而
    黃朝弘則於救護人員到場前，收拾如附表編號6、7、9、10
    、12所示兇刀、衣褲、布鞋後，未聽從洪志𢖍之規勸留在現
    埸，於同日9時3分許自甲屋離開，並步行將上開物品藏匿在
    高雄市○○區○○路○○○巷000號後方廢棄房屋（下稱乙屋）後，
    再搭乘計程車逃逸至高雄市岡山區。經警據報偵辦後於110
    年2月5日14時20分許，在高雄市○○區○○路○○巷○○號對面空屋
    （下稱丙屋）扣得如附表編號1至3所示之物，又在甲屋扣得
    如附表編號8、11所示之物，再於同年月6日2時30分許，在
    高雄市○○區○○路00○0號前拘提黃朝弘到案，扣得如附表編號
    4、5所示之物，復於同日3時18分許，帶同黃朝弘在乙屋內
    扣得如附表編號6、7、9、10、12所示之物，而查悉上情。
二、案經康建民之兄康燕郎訴由高雄市政府府警察局岡山分局報
    請臺灣橋頭地方檢察署檢察官偵查起訴。
    理  由
一、檢察官、被告黃朝弘及辯護人於本院審判程序時，就本判決
    所引用之傳聞證據，均明示同意有證據能力（見本院卷第17
    9頁），本院認此等傳聞證據之取得均具備任意性、合法性
    等情，其內容與本件待證事實具有關聯性，合於一般證據之
    採證基本條件，且證明力非明顯過低，以之作為證據，均屬
    適當，依刑事訴訟法第159條之5第1項規定，皆有證據能力
    。
二、訊據被告固坦承於上開時、地，持卡巴刀刺向被害人康建民
    致其死亡之事實，惟矢口否認有為故意殺人犯行，辯稱：是
    對方先對我實施犯罪行為，我是生命受到威脅為了自保才反
    抗而不小心刺死對方，我是正當防衛，若有成立犯罪，僅是
    傷害致死罪云云。辯護人則以：被告刺的地方正好在被害人
    胸口部位的原因是因為房間很小，且依雙方之相對位置，被
    告沒辦法選擇防衛時刺被害人哪個部位，被告實為正當防衛
    ，所為應可能涉及傷害致死罪等語，為被告辯護。經查：
　㈠被害人康建民於上開時間騎乘上開機車攜帶如附表編號11所
    示木棍至甲屋後進入被告房間，被告因於睡眠中遭被害人持
    木棍毆打而驚醒後，遂持置於床頭邊之如附表編號6所示卡
    巴刀刺向被害人，復將刀抽出並起身正面將被害人抱住後持
    該卡巴刀刺向被害人背部，致被害人倒地不起。被告見狀即
    撥打LINE電話給甲屋屋主洪志𢖍告知持刀刺被害人之事，洪
    志𢖍到場後，被告即請洪志𢖍撥打119叫救護車，被告於救
    護人員到場前，收拾扣案如附表編號6、7、9、10、12所示
    兇刀、衣褲、布鞋後，未聽從洪志𢖍之規勸留在現埸，於同
    日9時3分許自甲屋離開，並將上開物品藏匿在乙屋後，再搭
    乘計程車逃逸至高雄市岡山區。經警據報偵辦後於110年2月
    5日14時20分許，在丙屋扣得如附表編號1至3所示之物，又
    在甲屋扣得如附表編號8、11所示之物，再於同年月6日2時3
    0分許，在高雄市○○區○○路00○0號前拘提被告，扣得如附表
    編號4、5所示之物，復於同日3時18分許，帶同被告在乙屋
    內扣得如附表編號6、7、9、10、12所示之物等事實，業據
    被告坦承在卷，核與證人洪志𢖍於警偵及原審所證之情相符
    ，並有如附表所示之物扣案可憑，復有高雄市政府警察局岡
    山分局永安分駐所搜索扣押筆錄、扣押物品目錄表、扣押物
    品收據（執行處所：丙屋，警二卷第49至53頁）、高雄市政
    府警察局岡山分局扣押筆錄、扣押物品目錄表、扣押物品收
    據（執行處所：乙屋，警二卷第57至63頁）、高雄市政府警
    察局岡山分局搜索扣押筆錄、扣押物品目錄表、扣押物品收
    據（執行處所：拘提現場，警二卷第65至71頁）、甲屋旁之
    路口監視器擷取畫面（警二卷第73至77頁）、甲屋及乙屋之
    現場照片（警二卷第79至91頁）、拘提現場照片（警二卷第
    93、95頁）、扣押物品照片（警二卷第97至105頁）、維新
    路光明十巷97號及丙屋之現場照片（警二卷第107至115頁）
    、扣案毒品、器具及檢驗結果照片（警二卷第115至121頁）
    、高雄市政府警察局刑案現場勘察報告（含附件示意圖、現
    場照片、複驗照片、證物採證照片、勘察採證同意書、刑案
    現場勘察採證物品清單、刑事案件證物採驗紀錄表、申請支
    援刑案現場勘察通報單等，警三卷第221至453頁）、高雄市
    政府警察局岡山分局110年4月1日高市警岡分偵字第1107103
    8800號函附DNA-STR型別鑑定書（偵一卷第177至182頁）、
    同分局110年4月29日高市警岡分偵字第11071293900號函附
    職務報告（偵一卷第185、187頁）、被告於原審當庭示範動
    作之照片（原審卷第67至75頁）在卷可稽，是上開事實，均
    堪認定。
　㈡被害人係遭人持扣案卡巴刀刺殺而死亡乙情，業據檢察官督
    同檢驗員相驗屬實，並有相驗筆錄、檢驗報告書暨檢驗照片
    、相驗屍體證明書在卷可稽（相驗卷第69、75、89至101、1
    27頁），並經法醫師解剖鑑定認被害人因遭人刺殺，身中右
    上胸壁、背部、右上臂後側及右腋下7處穿刺傷，刺入心包
    膜、心臟、主動脈根部及肺臟，造成大量血胸(胸腔内含約1
    100毫升血液及血塊)死亡，被害人傷口外觀型態符合扣案卡
    巴刀外觀型態。穿刺傷編號描述如下（編號不代表受傷順序
    ）：1、#1號穿刺傷：位於左上背部，左肩下方，頭頂下24
    公分水平線與身體後面中線左側13.5公分垂直線相交處，傷
    口長2.1公分，傷口兩端位於2點與8點鐘方向，鈍端位於2點
    鐘方向，鈍端寬0.2公分，遠端有穿透性傷口，呈圓弧形，
    直徑約2公分，深度約0.3公分，穿刺方向由左往右，由上往
    下，由後微往前。2、#2號穿刺傷：位於右上背部，右肩下
    方，頭頂下26公分水平線與身體後面中線右側18.5公分垂直
    線相交處，傷口長約4公分，傷口兩端位於1點鐘與7點鐘方
    向，鈍端位於1點鐘方向，鈍端寬約0.2公分，深度約1.3公
    分，遠端5.5公分處另有穿透性表淺性傷口，傷口長1.6公分
    ，穿刺方向由右往左，由上往下，由後微往前。3、#3號穿
    刺傷：位於右上臂後側，腋窩上方，右肩下方11公分處，傷
    口長5.8公分，傷口兩端位於11點與5點鐘方向，鈍端位於11
    點鐘方向，鈍端寬0.3公分，深度約11.5公分，穿刺方向由
    右往左，由下微往上，由後往前。4、#4號穿刺傷：位於下
    背部右側，頭頂下67.5公分水平線與身體後面中線右側6公
    分垂直線相交處，傷口長3.8公分，傷口兩端位於3點半與9
    點半鐘方向，鈍端位於3點半鐘方向，鈍端寬0.2公分，9點
    半鐘方向有再進入脊柱及旁邊肌肉，形成另一傷口長3.3公
    分，深度至少約10公分，穿刺方向由右往左，由下往上，由
    後往前。5、#5號表淺性穿刺傷：位於右上背部，頭頂下36
    公分水平線與身體後面中線右側6公分垂直線相交處，傷口
    長0.4公分，傷口兩端位於12點與6點鐘方向，深度0.2公分
    。6、#6號穿刺傷：位於右上胸壁内側，頭頂下42.5公分水
    平線與身體前面中線右側3公分垂直線相交處，即右乳頭2點
    半鐘方向7.5公分處，傷口長15公分，傷口兩端位於10點與4
    點鐘方向，鈍端位於10點鐘方向，鈍端寬0.3公分，穿刺方
    向由右往左，由上微往下，由前往後，與身體中線前端夾角
    約60度角，深度約13.5公分，深入胸腔，刺穿第4肋間、第5
    肋骨及胸骨體右外緣(刺入胸骨體長度約1公分，胸骨體本身
    厚度約1.5公分），刺入右下肺葉(傷口約3.5公分），心包
    膜，右心耳(破孔長2.2公分)至主動脈壁右側(破孔長1.8公
    分），造成大量血胸(胸腔内含約1100毫升血液及血塊），
    為最重要致命傷。7、#7號穿刺傷：位於右腋下，頭頂下34
    公分水平線與身體前面中線右側24公分垂直線相交處，即右
    乳頭10點鐘方向19公分處，傷口長2.4公分，深度約11.8公
    分，穿剌方向由右往左，由上往下，由後往前，深度未及胸
    腔等情，有法務部法醫研究所110年3月24日函附110醫鑑字
    第1101100289號解剖報告書暨鑑定報告書（偵一卷第151至1
    66頁），且被告於原審坦認被害人所受7刀都是他刺的等語
    （原審卷第267頁），是被害人係因遭被告持扣案卡巴刀刺7
    刀而死亡之事實，亦堪認定。至被告雖曾於原審辯稱：我拿
    起床頭那1把刀子轉過去刺到他的肚子，我把他抱住刀子又
    從後面給他插1刀，記得只有2刀云云（原審卷第271、272頁
    ），然被害人所受穿刺部位包括胸腔、左上背部、右上背部
    、右上臂後側、下背部右側、右腋下等處共計7處乙情，業
    如上述，並非如被告所辯之只刺2刀即會造成7處穿刺傷，且
    刀子刺入被害人之正面位置是胸腔而非肚子，該穿刺傷深度
    13.5公分，刺穿第4肋間、第5肋骨及胸骨體右外緣，刺入右
    下肺葉、心包膜、右心耳至主動脈壁右側（即6號穿刺傷）
    ，參以本件案發後洪志𢖍到場時甲屋僅被告、被害人在2樓
    ，並無第三人在場乙情，亦據被告供述及證人洪志𢖍證述明
    確，故被告於原審就持刀刺被害人之次數及部位之所辯，均
    與客觀證據明顯不符，自非可採。
　㈢綜上，本件被害人確係遭被告於上開時、地持扣案卡巴刀刺
    殺而死亡在甲屋之事實，已堪認定。
三、被告及辯護人雖辯以被告僅有傷害之意而無殺人犯意，且為
    正當防衛云云，惟查：
　㈠被告主觀上具有殺人之不確定故意　　　
　⒈刑法第13條第2項之不確定故意（學理上亦稱間接故意、未必
    故意），及同法第17條之加重結果犯，條文之中，雖然皆有
    「預見」2字，乃指基於經驗法則、論理法則，可以預料得
    見如何之行為，將會有一定結果發生之可能，而其區別，端
    在前者之行為人，對於構成犯罪之事實（包含行為與結果，
    即被害之人、物和發生之事），預見其發生，而此發生不違
    背本意，存有「認識」及容任發生之「意欲」要素；後者，
    則就構成犯罪的基本行為具有故意，但對於該行為所惹起之
    加重結果，主觀上沒有預見，然而按諸客觀情形，當能預見
    ，始就此前行為之故意，外加後結果之過失，合併評價、加
    重其刑，兩相迥異，不應混淆。從而，法院就此有關之犯罪
    判斷時，自應參酌行為之前與行為之際各外在情狀，予以精
    確把握。易言之，依當時情況，在客觀上若能預見行為，有
    致生重罪結果之危險，而其主觀上亦有此預見，卻仍為之，
    而不違背其本意者，當應論以該重罪之間接故意犯，尚難單
    純以輕罪或輕罪之結果加重犯論擬，自不待言。至於刑法上
    殺人與傷害致人於死之區別，應視加害人有無殺意為斷，不
    能因加害人與被害人素不相識，原無宿怨，即認為無殺人之
    故意。而被害人所受之傷害程度，固不能據為認定有無殺意
    之唯一標準，但加害人下手之輕重、加害之部位等，於審究
    犯意方面，仍不失為重要參考資料；細言之，殺人決意，乃
    行為人的主觀意念，此主觀決意，透過客觀行為外顯；外顯
    行為則包含準備行為、實施行為及事後善後行為等。審理事
    實的法院，應就調查所得的各項客觀事實，予以綜合判斷，
    而探究、認定行為人的主觀犯意，亦即應審酌當時所存在的
    一切客觀情況，例如行為人與被害人的關係；行為人與被害
    人事前之仇隙，是否足以引起殺人的動機；行為當時的手段
    ，是否猝然致被害人難以防備；攻擊力勁，是否猛烈足致使
    人斃命；攻擊所用器具、部位、次數；及犯後處理情況等全
    盤併予審酌，判斷行為人於實施攻擊行為之際，是否具備殺
    人之犯意；倘足認定行為人已可預見其攻擊行為，可能發生
    使被害人死亡之結果，而仍予攻擊，自堪認屬於具有殺人之
    不確定故意（最高法院110年度台上字第5953號判決意旨參
    照）。
　⒉人體乃血肉之軀，軀幹內有重要臟器，為人體要害部位，倘
    受相當長度之利刃刺殺，極易刺穿臟器及血管而造成器官毀
    敗、大量出血以致死之結果，此乃周知之事。被告持以刺殺
    被害人之卡巴刀長約30.6公分，刀柄長約13公分，刀刃長約
    17.6公分乙情，業據原審勘驗屬實（原審卷第264頁），且
    該刀為金屬製，外觀無銹蝕，刀尖及刀刃處鋒銳、無缺口等
    情，亦有卡巴刀照片可參(警二卷第101頁，警三卷第325頁)
    。扣案卡巴刀係屬尖銳鋒利之銳器，如於近距離持該刀刺向
    被害人胸腔及向背部刺殺，所形成穿透力之高，對被害人身
    體、生命所構成之威脅遠非徒手毆打或一般小型金屬器械所
    可比擬，當會刺穿被害人體內重要臟器而大量出血，導致被
    害人死亡之結果，此乃一般常識，被告於案發當時為成年人
    ，亦非無智識能力之人，對此自難諉為不知，被告辯稱不知
    刺人胸腔會造成死亡之詞，顯係卸責之詞，不足採信。又被
    告既為智能成熟、身心健全之成年人，應可預見扣案卡巴刀
    具有強大之殺傷力，朝人體胸腔及背部刺殺，極可能發生死
    亡之結果，竟枉顧被害人生命之安危，先持扣案卡巴刀刺向
    被害人胸腔1刀，復向被害人背部刺6刀，使被害人受有如上
    所述之7處穿刺傷。被告刺入被害人胸腔之第1刀所造成之穿
    刺傷（即上述6號穿刺傷）深度約13.5公分，經對照該卡巴
    刀刀刃長約17.6公分，兩者僅有4公分之差，可見被告刺殺
    被害人力道之猛，該穿刺傷既已刺穿肋骨，刺入右下肺葉、
    心包膜、右心耳至主動脈壁右側，造成大量血胸，自足認被
    告刺殺第1刀後即已致被害人喪失行動能力，此亦可由被害
    人之後任由被告抱住再刺殺其背部多達6刀而未有任何反抗
    、逃離之舉，即可見一斑；且被告刺殺被害人背部6刀中3刀
    所致之3、4、7號穿刺傷之深度均超過10公分，亦可認被告
    係猛力而連續刺殺被害人背部，是依被告下手力道之猛及刺
    殺被害人多達7刀，足認縱發生死亡結果，亦不違背其本意
    。再者，被告於刺殺被害人後，應可見被害人流血不止及不
    支倒地，卻未立即對被害人止血、急救及撥打電話叫救護車
    ，反而是用LINE電話撥打給甲屋屋主洪志𢖍，錯過救援被害
    人之機會及時間，彰顯被告對被害人生死與否，其實漠不在
    乎，而有心存容任被害人死亡結果發生之殺人之不確定故意
    至明。
  ⒊被告於洪志𢖍到場後，曾叫洪志𢖍打電話叫救護車乙情，業
    據被告供明在卷（警二卷第23頁，聲羈第35頁，原審卷第53
    頁），核與證人洪志𢖍於原審所證之情相符（原審卷第239
    頁）。雖證人洪志𢖍前於警偵證述：是我於現場打119電話
    通報；我趕快叫救護車，被告就把他自己的衣服收著就離開
    了等語（警一卷第9頁，相驗卷第72頁），均未提及被告有
    請其打電話叫救護車之情，然證人洪志𢖍於原審已證述：因
    當時我也很緊張，也沒有想那麼多，就說有叫救護車而已等
    語（原審卷第240頁），是考量洪志𢖍為甲屋屋主，而屋內
    發生命案，其於接受詢問時會緊張符合常情，且佐以警員係
    問證人洪志𢖍：「你於發現康建民倒地有無報警消，實施救
    護？」，則證人洪志𢖍回答：「我於現場立即撥打119通報
    」，乃是針對警員之問題回答，而未特別提到被告有請洪志
    𢖍叫救護車，自屬理所當然。再佐以證人洪志𢖍於警詢及偵
    訊中，警察及檢察官均未問到他有關被告有無請他叫救護車
    之問題，則證人洪志𢖍於警偵程序中未特別提及此部分，尚
    屬合理，依「罪證有疑利於欸告原則」，應認被告殺害被害
    人後，有請洪志𢖍叫救護車之事實。然被告猛力刺殺被害人
    後，並未自行對被害人施救或向他人求救，所為舉措竟僅係
    通知屋主到場即自行收拾兇刀及相關物品後逃離現場，若被
    告真無意取被害人性命，其下手行兇時應不致如此猛烈，且
    不會接續猛刺7刀之多，或於行兇後會盡力有所作為以及時
    避免被害人死亡結果發生，被告捨此不為，縱認被告確曾叫
    經其通知到場之洪志𢖍打電話叫救護車之舉，亦實難據此即
    認被告無殺人之不確定故意。
　⒋至被告雖供稱被害人曾請被告運送毒品，被告覺得不妥而3天
    未接被害人電話，被害人可能因此不滿，始持木棍至被告住
    處後發生本案云云，此部分事實因被害人已死亡而無從加以
    查證，故難認與事實相符。然依被告上開所供仍可認其自身
    與被害人無私人仇怨，案發當日起因於被害人持木棍毆打被
    告，衝突之發動方不在被告，此等事件亦應不足引起被告非
    致被害人於死之強烈意念，且參酌被告行為前後狀況、2人
    相識關係、本案原委經過等節，難認本件案發時被告已萌生
    「深刻怨恨（憤）程度」，而對於被害人抱持著有意要致其
    死亡之意念，是本件尚乏積極證據證明被告行為時具有殺人
    之直接故意。從而，被告主觀上有殺人之不確定故意，客觀
    上有殺人行為，均足以認定。
　㈡被告不符合正當防衛之要件　
　⒈按正當防衛必須對於現在不法之侵害，始足當之，防衛過當
    ，亦以有防衛權為前提；刑法上之防衛行為，係以基於排除
    現在不法之侵害而不超越必要之程度。惟侵害業已過去，或
    預料有侵害而侵害尚屬未來，或無從分別何方為不法侵害之
    互毆行為，均不得主張防衛權，而互毆係屬多數動作構成單
    純一罪，而互為攻擊之傷害行為，縱令一方先行出手，還擊
    之一方，在客觀上苟非單純對於現在不法之侵害為必要排除
    之反擊行為，因其本即有傷害之犯意存在，自無主張防衛權
    之餘地（最高法院108台上字第4328號判決意旨參照）。
　⒉被告於本件案發當日確遭被害人持木棍攻擊而受傷之事實，
    業據被告供明在卷，並有甲屋之路口監視器錄得被害人騎機
    車前往甲屋時機車腳踏板處有放置木棍之擷取畫面照片（警
    二卷第73頁下方）、案發現場床邊留有木棍及床邊、床上有
    散落木屑照片（警三卷第310至316頁）可憑，且被告於110
    年2月6日4時11分至醫院急診時，受有臉部擦挫傷、左上臂
    擦挫傷及右上臂挫傷、左前臂挫傷、兩手擦挫傷、左臀挫傷
    、左大腿挫傷、兩膝部擦挫傷、右小腿挫傷及左小腿擦挫傷
    之傷勢等情，亦有被告驗傷照片（警二卷第123至133頁）、
    高雄市立岡山醫院110年2月6日診斷證明書（警二卷第135頁
    ）在卷可稽，此部分事實固堪以認定。但由被告供述其與被
    害人並無深仇大恨等語（原審卷第274頁），且被害人於本
    件案發當日前往甲屋時，是攜帶屬鈍器之木棍，而非銳利之
    刀械，亦無趁被告熟睡時下手殺害被告，復觀被告上述診斷
    證明書所載傷勢及所附照片，被告該日所受之傷勢多屬擦挫
    傷，並無受傷嚴重、血流不止或其他生命面臨急迫危險，隨
    時都可能死去之情況，堪認被害人並無殺害被告之意，應僅
    係想教訓或傷害被告而已。
　⒊被告及辯護人雖一再辯稱因被害人持被告所有之電鑽（即電
    動螺絲起子，下同）要插其眼睛及攻擊頭部，被告始持刀刺
    向被害人云云。然查：
　⑴本件案發現場之被害人左肩附近有電動螺絲起子乙情，有現
    場照片可憑（警三卷第249頁），但此情與被告所述被害人
    躺下時電動螺絲起子就拿在他手上之辯詞（原審卷第274頁
    ），並不相符。又該電動螺絲起子是被告用以工作的工具，
    並非被害人攜帶到現場乙情，業經被告供述在卷（原審卷第
    57頁），參以本件案發時並無第三者在場目睹，亦無監視器
    錄影畫面可佐，被害人復已死亡而無法為自己辯解，再因被
    害人雙手均有戴手套，故電動螺絲起子無法採得跡證，及電
    動螺絲起子上未發現有被告或被害人血跡殘留等情衡之，是
    被害人是否真的有持電動螺絲起子攻擊被告之事實，除被告
    單方所述外，並無其它確切證據可證明此部分事實之有無。
　⑵至證人洪志𢖍於原審雖證稱：現場有看到電鑽（即電動螺絲
    起子）在被害人手掌這裡，沒有握在手上。被害人之前本來
    是趴著，手放在電鑽上面但沒有握著，是救護人員到場後要
    確認被害人生命跡象時把被害人翻過來的，救護人員沒有移
    動電鑽的位置，救護人員只是把被害人翻過來，翻過來之後
    ，被害人手就放下來了。被害人趴著，右手在他身體上方，
    左手在下方，他右手壓著電鑽，就是手在電鑽的上方等語（
    原審卷第242至245頁）。惟證人洪志𢖍所為上述證詞，與被
    告前揭所述：被害人躺下時電動螺絲起子就拿在他手上之詞
    ，並不相同。又依據高雄市政府警察局刑案現場勘察報告之
    記載，死者（即被害人康建民）陳屍於甲屋2樓東側臥室入
    口處，呈仰躺姿勢，左手著棉紗手套，右手著藍色機車手把
    套，死者頭部附近左側有電動螺絲起子1支，屍體右側地面
    有血灘1處，5-1地面上的血跡壓印痕，與死者腹部肚臍附近
    之編號1-1血跡壓印痕型態相吻合，研判死者原陳屍姿勢應
    為趴臥，經詢問岡山分局員警表示救護人員到場救護有翻覆
    死者等情，此有高雄市政府警察局刑案現場勘察報告1份（
    警三卷第221至237頁）、康建民命案現場示意圖（警三卷第
    239、240頁，其中證物2、3左、右手所戴之手套記載相反，
    應以勘察報告所載及照片為正確）、命案現場照片160張（
    警三卷第241至322頁）在卷可證。則由上開證據顯現之事實
    可知，電動螺絲起子1支是在被害人之「頭部附近左側」或
    「左肩附近」，而非被害人之「右手手掌下方」。至於救護
    人員到場後要確認被害人生命跡象時，雖有把被害人翻過來
    ，也就是被害人原本是趴著改為仰躺姿勢，此事實有現場勘
    察報告及證人洪志𢖍於原審之證述可證，但救護人員沒有移
    動電動螺絲起子的位置乙情，亦據證人洪志𢖍證述如上，而
    觀諸該電動螺絲起子所在位置（警三卷第249、251頁照片）
    ，也不是靠近被害人原本趴著時之右手處或被翻過來仰躺時
    右手的位置，而是在被害人之「頭部附近左側」或「左肩附
    近」，若洪志𢖍到場時該電動螺絲起子所在位置真在被害人
    右手處，何以該電動螺絲起子未經他人移動會僅因救護人員
    翻動被害人，即自被害人右手處變成在被害人頭部附近左側
    或左肩附近？足見證人洪志𢖍於原審關於電動螺絲起子部分
    之證述，與現場證據顯現的事實明顯不符，自非可採。
　⑶再者，被害人左手棉紗手套有血跡（警三卷第259頁編號34之
    照片），被害人右手前臂有血跡（警三卷第260頁編號35之
    照片）、現場被害人原本的倒臥處即趴著的地面處有血灘（
    警三卷第261頁編號38之照片），甚至被害人臉上、靠近安
    全帽處之地面、被害人胯下地面上、寶特瓶上、牆上等多處
    均留有血跡、血點等情，亦有命案現場照片160張及高雄市
    政府警察局刑案現場勘察報告在卷可證，堪認被害人生前活
    動及死後倒地之處均留有血跡。然扣案電動螺絲起子上卻無
    任何血跡、血點殘留，有現場照片可憑（警三卷第260頁編
    號36之照片），並經證人洪志𢖍於原審證述：沒有看到電鑽
    上面有血跡等語明確（原審卷第249頁），是被害人生前是
    否真有拿取該電動螺絲起子，實有可疑，且該電動螺絲起子
    並未能採得相關生物跡證，無以證明被害人有持之攻擊被告
    ，則依現存證據不足以認定被害人有持扣案電動螺絲起子攻
    擊被告之事實。
　⑷觀諸證人洪志𢖍於警詢及偵訊中之證述，其分別係證述：被
    告向我說，遭該人手持「木棍」攻擊，被告受不了就拿刀子
    還擊等語（警一卷第7頁）；被告說死者拿「木棍」打他，
    被告就拿刀子刺死者等語（相驗卷第72頁），均未有任何隻
    字片語提到被告曾稱被害人有持「電動螺絲起子（或電鑽）
    」攻擊被告之情，則若被害人真有持電動螺絲起子攻擊被告
    （眼睛或頭部），且是被告辯稱其產生害怕並持刀反擊之主
    要原因，則被告對洪志𢖍陳述事發過程時卻未隻字提及此部
    分事實，實有違常情。是由上述證據綜合觀察及判斷，被告
    及辯護人所辯被害人有持現場被告所有之電鑽（即電動螺絲
    起子）要插被告眼睛云云，不足採信。
　⑸退步言之，況縱使被害人有持電動螺絲起子攻擊被告，該電
    動螺絲起子橫向左起到鑽頭尖端，長約19.6公分，且前頭係
    裝十字型螺絲頭乙情，有電動螺絲起子之照片可證（警二卷
    第105頁），並經原審勘驗屬實（原審卷第263頁），以該電
    動螺絲起子之大小，前頭是裝十字型螺絲頭，而非尖銳之鑽
    頭，更是以電池為動力，該電動螺絲起子可能攻擊之距離及
    所生危險，殺傷力並非巨大，而木棍屬鈍器，並非銳利之物
    品，更無顯著之殺傷力，此亦可由被告遭木棍攻擊後所受之
    傷勢多屬擦挫傷，並無受傷嚴重、血流不止或其他足以危及
    生命之嚴重傷勢等情可證，則被告雖有遭被害人持物打傷，
    但以當時客觀情狀，被告並非處於急迫危及生命之情形，且
    被告當時亦可以其他物品（如小桌上或床上物品等物）予以
    阻擋。復參以被告取得銳利之卡巴刀後，並未平行揮動警示
    及大聲呼喊要求被害人停手或放下手持之物停止攻擊之情，
    亦據被告坦認在卷（原審卷第271頁），被告未選擇朝向被
    害人之手部（攻擊來源）適當阻擋、扺抗，以阻止被害人之
    攻擊，反而是不顧被害人可能死亡之危險，持刀直接刺入被
    害人無防備之胸腔，且該刀已造成被害人重大之傷勢後，衡
    情被害人已更難有能力對被告之生命產生危害，然被告仍未
    停手，而是將刀子自被害人身體拔出來，另接續持刀朝被害
    人背部刺了其他6刀（位置及深度等均詳上述），直至被害
    人流血不止及不支倒地，被害人並因此而死亡，自可認被告
    係基於侵害之意而持刀刺向被害人，而非選擇適當方式以阻
    擋被害人以防衛自己免於受不法侵害，故被告及辯護人辯稱
    因情況緊急及雙方相對位置而無法選擇刺被害人之部位之詞
    ，亦無可採。
　⑹綜合上情，被告於借住處遭被害人打傷，因被打後不甘心，
    於取得鋒銳之卡巴刀後，並未出於單純防衛目的而為警示嚇
    阻、阻擋或其他適當防衛行為，反而轉為主動還擊、攻擊之
    意，而持刀接續刺入被害人胸膛、背部等處共計7刀，以被
    告攻擊之次數、位置及下手力道，已難認被告主觀上係出於
    防衛意思，自非屬正當防衛。
　⒋從而，被告及辯護人以上述情詞主張被告是正當防衛云云，
    均與事實不符，不足採信。
　㈢被告主觀上係基於殺人之不確定故意而為本件殺人行為，且
    本件不符合正當防衛之要件，被告前開所辯，均係事後卸責
    之詞，不足採信。本件事證明確，被告殺人犯行，堪以認定
    ，應依法論科。
四、論罪科刑
　㈠核被告所為，係犯刑法第271條第1項之殺人罪。被告於上開
    時、地，持刀刺向被害人7刀之行為，是基於同一殺人犯意
    ，於密切接近之時間及同一地點，所為侵害同一法益之接續
    行為，各次行為之獨立性薄弱，應論以接續犯一罪。
　㈡辯護人雖為被告辯護稱其犯罪情狀顯可憫恕，請依刑法第59
    條減輕其刑云云。惟按犯罪之情狀顯可憫恕，認科以最低度
    刑仍嫌過重者，得酌量減輕其刑，刑法第59條固定有明文，
    該條之酌量減輕其刑，必於犯罪之情狀，在客觀上足以引起
    一般同情，認為即予宣告法定低度刑期，猶嫌過重者，或因
    立法至嚴，確有情輕法重之情形，始有其適用，最高法院著
    有51年台上字第899號判例、98年度台上字第4603號判決意
    旨可資參照。而該法條立法理由，亦以酌量犯人之心術與犯
    罪事實，情可矜憫為原則；至被告是否因一時失慮，致罹章
    典，事後是否坦認犯行或犯罪危害程度等情，涉及被告之犯
    罪動機、手段、生活狀況、品行及犯罪後態度等因素，均屬
    刑法第57條各款量刑標準事項，僅可依比例原則在法定刑範
    圍內予以審酌，非援為同法第59條酌減其刑之依據。查被告
    雖非預謀犯下本件殺人犯行，而是被害人攜帶木棍至甲屋傷
    害被告，被告因受傷而反擊致生本案，上述犯罪情狀雖可以
    在刑法57條量刑事由予以考量，然被告僅因遭被害人毆打即
    率爾持刀殺害被害人，衡其犯罪情節，客觀上不足以引起一
    般同情，毫無犯罪情狀顯可憫恕之情形，難認即使科以殺人
    罪之最低度刑仍嫌過重，故並無情輕法重之情形，揆諸上開
    說明，被告本件殺人罪行，自無依刑法第59條酌減其刑之必
    要，辯護人認有此條規定適用，容無可採。
五、原審認被告犯罪之罪證明確，因而適用刑法第271條第1項、
    第38條第2項規定，並以行為人之責任為基礎，審酌：⒈被告
    並非預謀犯下本案殺人犯行，而是因為被害人與被告之間因
    毒品事宜產生嫌隙，被害人攜帶木棍至被告借住處（甲屋）
    傷害被告，被告因被打受傷等原因，而手持卡巴刀以事實欄
    所載犯罪手段犯下本案殺人犯行，致被害人死亡，喪失寶貴
    性命。被告上述所為，與無差別殺人、預謀或結果重大如殺
    害人數人之犯罪態樣有異，尚未至泯滅人性之地步，並無處
    以死刑或無期徒刑，使其與社會永久或長期隔離之必要。⒉
    殺人罪之有期徒刑之量刑區間為10年以上，15年以下，被告
    現年43歲，日後仍有復歸社會之可能，於本案發生前有槍砲
    、強盜等犯罪前科紀錄，且案發當時尚於假釋中（並交付保
    護管束，保護管束期滿日為110年12月18日），此品行資料
    有臺灣高等法院被告前案紀錄表在卷可憑。被告犯後坦承客
    觀上有殺人行為，但以前述情詞辯稱構成正當防衛，且犯後
    有請洪志𢖍叫救護車，但未聽從洪志𢖍之規勸，而在救護人
    員到場前即離開現埸。又被告犯後有向其女友表明要向警察
    投案之意，但未投案前即被警查獲，且被告迄本院辯論終結
    ，並未與被害人家屬達成和解及給付賠償的犯後態度。⒊被
    告自述教育程度為五專畢業，未婚無子女，原與母親同住（
    原審卷第293頁）。被告成長背景、求學經過均正常，自106
    年10月假釋後原本有正常工作及向觀護人報到一段期間，並
    有給付其母親生活費，然被告自109年8月28日起未準時報到
    ，且意志不堅與損友往來，更積欠賭債及被債權人討債，由
    母親代為償還新臺幣（下同）近百萬元，並約定每月分期償
    還債權人2萬元，而不用再躲債，於109年11月13日才又正常
    向觀護人報到，之後從事鐵皮屋打工之工作，月收入約2萬
    元，並與以前國中女同學交往，但因110年1月14日要去檢察
    署報到進行觀察、勒戒，被告怕被強制戒治及撤銷假釋，未
    前往報到，並為躲避觀察、勒戒，於110年1月底向友人洪志
    𢖍借用甲屋居住，之後則發生本案之生活狀況（原審卷第28
    5至292頁之證人即被告母親黃謝美珠於原審之證述，及執護
    卷內之觀護輔導紀要、約談報告表等資料）。⒋再參以被害
    人家屬康燕郎請求對被告從重量刑，以及檢察官對本案科刑
    之意見等一切情狀，量處有期徒刑12年。復就沒收部分敘明
    ：扣案如附表編號6所示之物，為被告所有供犯罪所用之物
    ，依刑法第38條第2項規定予以宣告沒收。至其他扣案物，
    檢察官認與本案犯行無關而未聲請沒收（原審卷第300頁）
    ，且非被告所有供本案犯罪所用或預備之物，或與本案無直
    接關係而無沒收之必要，均不予宣告沒收。經核原判決已就
    刑法第57條揭示之各種量刑條件妥為斟酌，認事用法均無違
    誤，量刑亦稱允當，尚無失輕、過重或違反比例原則、平等
    原則之情形。
六、對原判決之上訴說明
　㈠檢察官上訴意旨略以：被告犯案後將本案肇因推予已身死而
    無從自我辯駁之被害人，就犯案動機不願吐實、供詞反覆，
    更增被害人家屬突失至親之痛苦，足認被告犯後態度不佳，
    難認就其犯罪動機有何得以從輕審認刑度之可能。又被告行
    兇後收拾兇刀、衣褲、布鞋，未聽從洪志𢖍之規勸留在現場
    ，反將上開證物藏匿他處，在員警、救護人員到場前逃離現
    埸，得否僅以被告於行兇後曾由他人叫救護車之不確定事實
    作為有利被告之認定，亦有可議，據以指摘原判決認事用法
    有所違誤，並循告訴人康燕郎所請而以被告未與被害人家屬
    達成和解並給付賠償為由，認原判決量刑過輕。惟查，法院
    於量刑時，除依循比例合理、責罰相當等內部界限原則之支
    配外，尚應權衡各別刑罰規範目的、被告之人格特質、整體
    犯罪非難之評價等評比項目之拘束。再依被告之個別具體犯
    罪情節、所犯之不法與責任之嚴重程度，以及被告再社會化
    之預期情形等因素，在正義報應、預防犯罪與協助被告復歸
    社會等多元刑罰目的間尋求衡平，而為適當之裁量。被告因
    遭被害人毆打後即持刀殺害被害人，犯罪後所生危害重大，
    然原審以被告非預謀犯案，尚未至泯滅人性之地步，認無處
    以死刑或無期徒刑之必要，且已綜合被告犯罪之動機、犯罪
    時所受之刺激、被告之生活狀況、品行、智識程度、與被害
    人之關係及犯後態度（坦承客觀行為、有請洪志𢖍叫救護車
    但未留現場即離開、有投案之意而於投案前遭拘提、未與被
    害人家屬達成和解及給付賠償）等一切情狀，就被告所犯殺
    人罪判處有期徒刑12年，係在殺人罪關於有期徒刑之量刑區
    間（10年以上，15年以下）內而為，核屬中度量刑，依本案
    被告係被動出手且基於不確定故意而為殺人犯行之犯罪情節
    衡之，難認原判決有量刑過輕之情。又被告本有自我辯駁之
    權利，縱所辯經調查後為法院所不採，核亦屬其辯護權之合
    法行使，實難以此而為加重其刑之理由，遑論原判決未以被
    告犯罪之動機及曾請洪志𢖍叫救護車之事實，而對被告為有
    利之認定，檢察官上訴書亦認原判決於理由中已慮及上訴意
    旨所指之情事，猶未提出任何證據，空言指摘原判決量刑過
    輕，難認有理。
　㈡被告上訴意旨否認有殺害被害人之意及所為符合正當防衛之
    要件。惟查，原審係依憑被告之供述、被害人經解剖鑑定之
    傷勢狀況及相關事證，以為論斷，就被告所辯不可採之理由
    復加以明白指駁，被告上訴意旨置原判決之論敘於不顧，再
    為事實上之爭辯，所執上開辯解而上訴，並無理由。
　㈢綜上，檢察官、被告以上開上訴意旨，指摘原判決不當，經
    核均無理由，應予駁回。
據上論結，應依刑事訴訟法第368條，判決如主文。
本案經檢察官黃聖淵提起公訴，檢察官林世勛提起上訴，檢察官
葉麗琦到庭執行職務。
中　　華　　民　　國　 111　　年　　1　 　月　　5 　　日
                  刑事第九庭    審判長法  官  莊崑山
                                      法  官  惠光霞
                                      法  官  林家聖
以上正本證明與原本無異。
如不服本判決應於收受本判決後20日內向本院提出上訴書狀，其
未敘述上訴理由者，並得於提起上訴後20日內向本院補提理由書
狀（均須按他造當事人之人數附繕本）「切勿逕送上級法院」。
中　　華　　民　　國　 111　　年　　1 　　月　　5 　　日
                                      書記官  王秋淑
附錄本判決論罪科刑法條：
中華民國刑法第271條第1項
殺人者，處死刑、無期徒刑或10年以上有期徒刑。
附表：（下列物品均為被告黃朝弘所有）
編號 名稱及數量 備註 1 甲基安非他命殘渣袋1 個 丙屋扣得 2 搖頭丸1包 丙屋扣得 3 甲基安非他命吸食器1組 丙屋扣得 4 SAMAUNG銀色手機1支（不含SIM卡，IMEI：000000000000000、000000000000000） 高雄市○○區○○路00○0號前拘提被告時扣得 5 SAMAUNG藍色手機1支（不含SIM卡，IMEI：000000000000000、000000000000000） 高雄市○○區○○路00○0號前拘提被告時扣得 6 卡巴刀（即起訴書所載藍波刀，警卷所載短刀）1支 乙屋扣得（沒收） 7 黑色外套1件 乙屋扣得 8 電鑽1支 甲屋2樓死者頭部左側扣得 9 黑色褲子1件 乙屋扣得 10 黑色上衣1件 乙屋扣得 11 木棍1支 甲屋2樓主臥室床舖旁地面扣得 12 布鞋1雙 乙屋扣得